臺灣高等法院臺南分院民事判決
110年度上易字第220號
上  訴  人  龔藝俊  
被上訴人    林維信  
訴訟代理人  涂采蓁  
被上訴人    林佑達  
            王芝安  
            施崴朕  
            李安邦  
            邱郁筑  
            陳怡君  
共      同
訴訟代理人  林德昇律師
            呂紫君律師
上列當事人間請求拆屋還地事件，上訴人對於中華民國110年5月
11日臺灣嘉義地方法院第一審判決（109年度訴字第576號），提
起上訴，本院於110年10月21日言詞辯論終結，判決如下：
    主  文
上訴駁回。
第二審訴訟費用由上訴人負擔。
    事實及理由
一、被上訴人主張：坐落嘉義市○○段000之0、000之0土地（下分
    稱系爭000之0、000之0地號土地)為伊等與其他共有人所共
    有，然上訴人未經共有人全體同意，擅自於民國（下同）88
    年間出資興建坐落於系爭000之0土地上如原判決附圖（下稱
    附圖）代號C面積18平方公尺鐵皮倉庫、坐落系爭000之0土
    地上如附圖代號F面積1平方公尺鐵皮倉庫，及自80年起陸續
    栽種於系爭2筆土地上如附圖代號1至14樹木、堆放於系爭2
    筆土地上如原判決附表所示之雜物及腳踏車11台等，均屬無
    權占有等情。爰依第767條第1項前段、中段、第821條之規
    定，求為判命㈠原審被告郭湘菱應將其所有坐落嘉義市○村段
    000○0地號土地上，如附圖代號Ａ建物(面積23平方公尺)拆除
    ，將土地交還被上訴人及其他共有人全體。㈡上訴人應將其
    所有坐落系爭000之0地號土地上，如附圖代號Ｃ建物(鐵皮倉
    庫面積18平方公尺)，及坐落系爭000之0地號土地上，如附
    圖代號Ｆ建物(鐵皮倉庫面積1平方公尺)拆除，將土地交還被
    上訴人及其他共有人全體。㈢上訴人應將其所有種植於系爭0
    00之0地號土地上，如附圖代號1至11、13、14之樹木砍除，
    及坐落系爭000之0地號土地上，如附圖代號12之樹木砍除，
    並將土地交還被上訴人及其他共有人全體。㈣上訴人應將其
    所有堆放於系爭000之0、000之0地號土地上，如原判決附表
    及附件照片所示雜物等遷移，將土地交還被上訴人及其他共
    有人全體（原審為上訴人、原審被告郭湘菱敗訴之判決，上
    訴人就其敗訴部分聲明不服，提起上訴，原審被告郭湘菱就
    其敗訴部分未據上訴，業已確定）。並答辯聲明：上訴駁回
    。
二、上訴人則以：73年間建商旭豐開發股份有限公司（下稱旭豐
    公司）在原地主王玉標所有之系爭000之0地號土地，出資興
    建○○○大樓集合式住宅（下稱系爭大樓），伊於79年分別向
    原地主王玉標、旭豐公司購買系爭103之1地號土地所有權應
    有部分及其上同段000建號門牌號碼嘉義市○區○村里○村街00
    號房屋（已整編為嘉義市○區○○街00巷00弄00號，下稱系爭0
    0號房屋），旭豐公司銷售人員承諾系爭00號房屋之屋前空
    地由伊使用，並補建陽台及樓梯交付予伊，迄今其他共有人
    均無異議，應認共有人間以合意成立分管契約存在，1樓房
    屋屋前空地約定由1樓房屋所有權人管理使用，伊並非無權
    占用。而系爭大樓係公寓大廈管理條例施行前已取得使用執
    照之建築，依同條例第55條第2項規定，不受同條例第7條所
    定不得約定專用之限制，被上訴人之請求均無理由等語，資
    為抗辯。並上訴聲明：㈠原判決關於主文第2至4項所命上訴
    人應拆除建物、砍除樹木、遷移雜物，並交還土地部分，及
    命該部分訴訟費用負擔之裁判均廢棄。㈡上廢棄部分，被上
    訴人在第一審之訴駁回。
三、兩造不爭執之事項：
　㈠兩造均為系爭大樓之共有人，系爭大樓之坐落基地為系爭000
    之0地號土地，上訴人於79年11月2日以買賣為原因登記取得
    系爭000之0地號土地所有權應有部分1,000分之34，及其上
    同段000建號門牌號碼嘉義市○區○村里○村街00號房屋（已整
    編為嘉義市○區○○街00巷00弄00號）（即系爭00號房屋）之
    所有權全部。依土地登記謄本所載，各共有人皆於109年5月
    28日以買賣為原因登記為同段000之0、000之0地號土地之共
    有人，應有部分各33分之1。
  ㈡系爭000之0地號土地，為系爭000之0地號土地(○○○大樓)之法
    定空地。
  ㈢系爭000之0地號土地上，有上訴人於88年間出資興建如附圖
    代號Ｃ、Ｆ（在系爭000之0地號上）鐵皮倉庫，並於80年間陸
    續栽種代號1至14之樹木（代號12樹木在系爭000之0地號土
    地上），如原審卷一第435至443頁照片15至24的腳踏車及原
    審卷二第81頁照片34的綠色CROWN字樣的黑色腳踏車，均為
    上訴人所有。
  ㈣上訴人於79年10月21日向王玉標購買系爭000之0地號土地應
    有部分1,000分之34，向建商旭豐公司購買系爭00號房屋所
    有權全部（見原審卷一第129、415至421頁）。
四、兩造爭執之事項：
  ㈠上訴人主張基於分管契約而有權占有使用系爭000之0、000之
    0地號土地，有無理由？
  ㈡被上訴人依民法第767條第1項前段、中段、第821條之規定，
    請求上訴人將附圖代號C、F建物拆除及附圖代號1至14樹木
    砍除，並將原判決附表及附件照片所示雜物遷移，將土地返
    還被上訴人及共有人全體，有無理由？
五、得心證之理由：
  ㈠上訴人主張基於分管契約而有權占有使用系爭000之0、000之
    0地號土地，有無理由？
　⒈按當事人主張有利於己之事實者，就其事實有舉證之責任，
    民法第277條前段定有明文。次按以無權占有為原因，請求
    返還土地者，占有人對土地所有權存在之事實無爭執，而僅
    以非無權占有為抗辯者，土地所有權人對其土地被無權占有
    之事實無舉證責任，占有人應就其取得占有係有正當權源之
    事實證明之。上訴人抗辯：如附圖代號C、F建物及編號1至1
    4樹木、原判決附表及附件照片所示雜物，分別為伊出資興
    建、栽種及所有，所占用系爭000之0、000之0地號土地部分
    ，已與共有人全體間成立明示或默示之分管契約乙節，惟為
    被上訴人所否認，則上訴人就此有利於己之事實，自應負舉
    證責任，如不能證明，應認被上訴人之請求為有理由。
  ⒉查，依兩造之不爭執之事項㈠、㈣所示，上訴人於79年10月21
    日向王玉標購買系爭000之0地號土地應有部分1,000分之34
    ，向建商旭豐公司購買系爭00號房屋所有權全部，並於79年
    11月2日以買賣為原因登記為所有權人。又依兩造之不爭執
    之事項㈢所示，上訴人於80年間陸續在系爭000之0地號土地
    栽種如附圖代號12之樹木，在系爭000之0地號土地上栽種如
    附圖代號1至11、13、14之樹木，並堆置其所有如原判決附
    表及附件照片所示雜物（即如原審卷一第435至443頁照片15
    至24的腳踏車及原審卷二第81頁照片34的綠色CROWN字樣的
    黑色腳踏車），另於88年間出資在系爭000之0地號土地上興
    建附圖代號Ｃ所示鐵皮倉庫（面積18平方公尺），在系爭000
    之0地號土地上興建如附圖Ｆ所示鐵皮倉庫（面積1平方公尺
    ）。依上，上訴人為如附圖代號Ｃ、Ｆ所示鐵皮倉庫之事實上
    處分權人，如附圖代號1至14樹木之權利人，如原判決附表
    及附件照片所示雜物之所有權人，為現占有土地之人，應可
    認定。
  ⒊次查，依兩造之不爭執之事項㈠所示，系爭000之0地號土地，
    為系爭大樓建築物本身所占有之地面及其應留設之部分法定
    空地（見本院卷第151頁系爭000之0地號土地登記第一類謄
    本，一般註記事項《內有部分法定空地》）。另系爭000之0、
    000之0、000之0、000之0、000之0地號土地，亦為系爭大樓
    之法定空地，並經原地主王玉標於109年5月28日以買賣為原
    因移轉所有權登記予系爭大樓區分所有權人中之33人，所有
    權應有部分各33分之1乙節，有○○○大樓管理委員會109年2月
    10日函、○○○開會通知、土地登記謄本、土地異動索引可稽
    （見原審卷一第191至199、201頁，本院卷第149至158、179
    至217頁）。此部分之事實，亦堪認定。
  ⒋上訴人雖辯稱：伊所承購之系爭00號房屋之屋前空地，經建
    商旭豐公司銷售人員口頭承諾，由伊單獨使用，旭豐公司並
    增建陽台及樓梯交付予伊，應認共有人全體就其所有系爭00
    號房屋之屋前空地由伊使用，業已成立分管契約乙節，固據
    其提出土地建築改良物買賣所有權移轉契約書、109年2月10
    日○○○開會通知為證（見原審卷一第415至421頁），然查：
　⑴按共有物，除契約另有訂定外，由共有人共同管理之，98年1
    月23日修正前民法第820條第1項定有明文。共有人間就共有
    物之全部劃定範圍，約定各自占用共有物之特定部分而為管
    理者，為共有物之分管契約，應由共有人全體協議訂定之。
    又公寓大廈管理條例係於84年6月28日公布，同年月30日施
    行，系爭大樓係在該條例施行之前已取得使用執照之公寓大
    廈，依同條例第55條第2項但書規定，得不受同條例第7條各
    款不得為約定專用部分之限制，92年12月31日修正前同條例
    第43條第2項規定，亦同此旨。是系爭大樓之買賣，倘建商
    與各承購戶約定，公寓大廈之共用部分或其基地之空地由特
    定共有人使用者，除別有規定外，可認共有人得就共有部分
    或法定空地約定專用，而合意成立分管契約。
　⑵查，觀之上訴人所提出之土地建築改良物買賣所有權移轉契
    約書、109年2月10日○○○開會通知之內容（見原審卷一第415
    至421頁），就有關系爭00號房屋前之空地，是否由上訴人
    單獨使用乙情，並無隻字片語之記載，亦無1樓承購戶得使
    用其屋前空地之約定，則以不動產價值不斐，尤以建地之使
    用為甚，倘系爭大樓於銷售時，有此屋前空地由1樓承購戶
    專用之分管約定，未來將導致其餘共有人不能占有使用系爭
    00號房屋及其餘1樓承購戶之屋前空地，對系爭大樓共有建
    築基地之使用及價值影響甚大，並為免日後不動產所有權輾
    轉讓與後衍生糾紛，就系爭00號房屋屋前空地之使用，若果
    有分管契約之約定，建商及原地主當無不於買賣契約書載明
    之理。則本件上訴人既不能提出建商及其銷售人員有為承諾
    ，並與各承購戶分別約定，系爭00號房屋前之空地，由上訴
    人使用，亦即不能證明其業已經由建商銷售人員媒介傳達承
    購戶，以簽訂買賣契約約定，互為之意思表示而獲致意思表
    示一致，系爭00號房屋前之空地，由上訴人專用或單獨使用
    ，難認共有人間以合意成立分管契約。
　⑶是上訴人辯稱：伊因建商銷售人員口頭承諾，伊得使用系爭0
    0號房屋之屋前空地，乃基於分管契約而合法占有土地乙節
    ，自無可採。
  ⒌上訴人又抗辯：伊已經長期占用系爭土地，他共有人均無異
    議或請求拆除遷讓，故應認共有人間已有默示分管契約存在
    ，同意伊占有使用系爭土地乙節，亦為被上訴人所否認，經
    查：
　⑴按所謂默示之意思表示，係指依表意人之舉動或其他情事，
    足以間接推知其效果意思者而言，若單純之沉默，則除有特
    別情事，依社會觀念可認為一定意思表示者外，不得謂為默
    示之意思表示。又對無權占有人之使用未加異議，僅單純沉
    默而未為制止者，不生任何法律效果，亦非默許同意繼續使
    用。
　⑵查，上訴人在系爭000之0地號土地栽種如附圖代號12之樹木
    ，在系爭000之0地號土地上栽種如附圖代號1至11、13、14
    之樹木，並堆置其所有如原判決附表及附件照片所示雜物（
    即如原審卷一第435至443頁照片15至24的腳踏車及原審卷二
    第81頁照片34的綠色CROWN字樣的黑色腳踏車），另於88年
    間出資在系爭000之0地號土地上興建附圖代號Ｃ所示鐵皮倉
    庫（面積18平方公尺），在系爭000之0地號土地上興建如附
    圖Ｆ所示鐵皮倉庫（面積1平方公尺），上開所占用之系爭00
    0之0、000之0地號土地，均為系爭大樓之法定空地，業如前
    述。觀之系爭大樓管理委員會曾積極與原地主王玉標協商，
    有關法定空地所有權之移轉事宜，有○○○管理委員會109年2
    月10日函、○○○開會通知、109年3月20日律師函及附件可稽
    （見原審卷一第191至199、201、231至239頁），堪認並無
    上訴人所言全無異議之情事。此外，上訴人始終不能舉證證
    明共有人有何外觀上之舉止，足以推知其有同意上訴人占有
    使用系爭000之0、000之0地號土地分別栽種如附圖代號12及
    如附圖代號1至11、13、14之樹木，並堆置其所有如原判決
    附表及附件照片所示雜物，及在系爭000之0地號土地上興建
    附圖代號Ｃ所示鐵皮倉庫（面積18平方公尺），在系爭000之
    0地號土地上興建如附圖Ｆ所示鐵皮倉庫（面積1平方公尺）
    ，各共有人或因暫無使用系爭00號房屋之屋前空地之需求，
    或基於相鄰關係未便逕予爭執，即屬單純沉默，不生任何法
    律效果，而上訴人並未舉證證明被上訴人或其他共有人有何
    依社會觀念可認為一定意思表示之特別情事，自與有以之成
    為分管默示意思表示有間。故亦難以系爭000之0、000之0地
    號土地共有人或系爭大樓區分所有權人之單純沉默，即認有
    默示同意上訴人使用其占用系爭000之0、000之0地號土地部
    分或成立默示分管契約。
　⒍況，系爭大樓興建完成後迄109年5月28日止，系爭000之0地
    號土地所有權人始終為地主王玉標單獨所有，並無其他共有
    人，故上訴人並非系爭000之0地號土地之共有人乙節至明。
    是以，109年5月28日以前，系爭000之0地號土地既係地主王
    玉標單獨所有，兩造均不曾具有系爭000之0地號土地共有人
    身分，自無可能就系爭000之0地號土地達成「共有人間之分
    管協議」。故上訴人抗辯：就系爭000之0地號土地與其他共
    有人間有分管協議或默示分管協議乙情，乃無可採。　　　
  ⒎上訴人另抗辯：依社會通念或其習慣，1樓住戶得使用1樓屋
    前空地乙節。然公寓大廈之共用部分或法定空地，固得由部
    分共有人約定專用，然除於公寓大廈管理條例施行前，得由
    建商與各承購戶以簽訂買賣契約約定方式，於各共有人間成
    立分管契約外，均應得共有人全體同意，或經公寓大廈規約
    約定，或經區分所有權人會議決議同意，始得約定由特定區
    分所有權人專用。至其他大樓縱有由1樓住戶使用1樓空地情
    事，惟其他大樓、社區如何使用其共有部分，乃與本件屬不
    同之權利主體及法律關係，自難逕據上訴人所引其他大樓使
    用情狀，即為社會之通念或習慣，為其有利於之認定。是上
    訴人此部分抗辯，自非可採。
  ⒏上訴人復抗辯：被上訴人提起本件訴訟係權利濫用乙節，然
    而，在系爭大樓之法定空地增建鐵皮倉庫，栽種樹木、堆置
    雜物，違背法定空地用以維護建築物便於日照、通風、採光
    及防火等，以增進建築物使用人之舒適、安全與衛生等公共
    利益之目的，對於系爭大樓之區分所有權人而言，自有不利
    影響。被上訴人僅本於共有人之身分行使權利，而請求上訴
    人拆除增建物、砍除樹木、遷移雜物，並返還土地予共有人
    全體，客觀上難認係以損害上訴人為主要目的，應無權利濫
    用可言，上訴人此部分抗辯亦無可採。
  ㈡被上訴人依民法第767條第1項前段、中段、第821條之規定，
    請求上訴人將附圖代號C、F建物拆除及附圖編號1至14樹木
    砍除，並將原判決附表及附件照片所示雜物遷移，將土地返
    還被上訴人及共有人全體，有無理由？
　⒈按所有人對於無權占有或侵奪其所有物者，得請求返還之，
    對於妨害其所有權者，得請求除去之。次按各共有人對於第
    三人，得就共有物之全部為本於所有權之請求，但回復共有
    物之請求，僅得為共有人全體之利益為之，民法第767條第1
    項前段、中段、第821條分別定有明文。
　⒉查，被上訴人為系爭土地共有人，上訴人就附圖代號C、F建
    物有事實上處分權，附圖代號C、F建物、附圖編號1至14之
    樹木、原判決附表及附件照片所示雜物車庫無權占用系爭土
    地等情，均經本院認定如前，則被上訴人依民法第767條第1
    項前段、中段及第821條規定，請求上訴人將附圖代號C、F
    建物拆除及附圖編號1至14樹木砍除，並將原判決附表及附
    件照片所示雜物遷移，將土地返還被上訴人及共有人全體，
    即屬有據。
六、綜上所述，被上訴人依民法第767條第1項前段、中段、第82
    1條規定，請求上訴人應將附圖代號C、F建物拆除及附圖編
    號1至14樹木砍除，並將原判決附表及附件照片所示雜物遷
    移，將土地返還被上訴人及共有人全體，核屬有據，應予准
    許。原審為上訴人敗訴判決，並無不合，上訴意旨指摘原判
    決此部分不當，求予廢棄改判，為無理由，應駁回其上訴。
七、本件事證已臻明確，兩造其餘之攻擊或防禦方法及所用之證
    據，認均不足以影響本判決之結果，爰不逐一論列，附此敘
    明。
八、據上論結，本件上訴為無理由，依民事訴訟法第449 條第1
    項、第78條規定，判決如主文所示。 　
中　　華　　民　　國　　110 　年　　11　　月　　11　　日
                  民事第三庭    審判長法  官  吳森豐

                                      法  官  孫玉文

                                      法  官  郭貞秀
上為正本係照原本作成。
不得上訴。
中　　華　　民　　國　　110 　年　　11　　月　　11　　日

                                      書記官  蘇玟心